臺灣高等法院高雄分院刑事判決　　　　 96年度上訴字第963號
上　訴　人　臺灣高雄地方法院檢察署檢察官
被　　　告　甲○○
選任辯護人　陳豐裕律師
上列上訴人因被告違反森林法案件，不服臺灣高雄地方法院94年
度訴字第4202號中華民國96年3 月27日第一審判決（起訴案號：
臺灣高雄地方法院檢察署94年度偵字第69號），提起上訴，本院
判決如下：
    主  文
上訴駁回。
    理  由
一、本案經本院審理結果，認原審以本案犯罪時效已經完成，而
    諭知免訴之判決，認事用法皆無違誤，應予維持，並引用原
    審判決書記載之證據及理由（如附件）。
二、檢察官上訴意旨略以：被告於原審審理時已供陳其係於接到
    法院（應為檢察署之誤）開庭通知後，才知道有佔用國有保
    安林班地，且迄今仍每日前往該處擅自耕作等語，故追訴權
    之時效尚未消滅，原審諭知免訴之判決顯有違誤云云。
三、查被告吳世精於原審審理時固供陳：伊自10幾歲時，即隨父
    親在系爭土地上耕作，伊父親過世後，伊大哥將系爭土地分
    給伊耕作，伊不知沒有權狀，係接到法院通知後才知道的等
    語（見原審卷第183 頁），惟其於本院審理時則翻異前詞，
    辯稱：伊在原審之所以為如上供述，係因怕如供述知道土地
    係國有，會遭追回且無補償，若供述不知佔用國土，土地或
    可不用遭追回或有補償等語，參諸被告私有之高雄縣田寮鄉
    ○○○段第44-8、44-7號土地與本件系爭土地相鄰，該二筆
    私有地面積不足一公頃，有土地權狀附卷可稽；而被告佔用
    之公有土地則高達1.165 公頃，反較其私有地面積為大，且
    公有地與該44-8地號私有地之間並有一條產業道路相隔，極
    易區別，被告豈有不知該高達1.165 公頃之土地非其私有地
    之理，更不能諉為界址不明；況被告於警詢時即坦認有佔用
    該公有地耕作約50年之事實（見警卷第8 頁），足見被告於
    原審之供述並不實在，其於本院審理時所陳，方屬真實。又
    據證人丙○○於本院審理時結證稱：伊所有之土地在被告土
    地下面，伊原種植棗樹，15年前改種芭樂，被告則原種植芭
    樂，後來才改種棗樹，已有20幾年了，棗樹每年在棗子收成
    後，即要從底部鋸掉樹幹，讓其再長新枝開花結果等語。本
    院履勘現場，亦見每棵棗樹皆有從底部鋸斷再長新枝之現象
    ，且系爭公有地旁舖有水泥路，該水泥路已屬老舊之情，有
    勘驗筆錄及現場拍攝之照片附卷可按。再由林務局屏東林區
    管理處提供本院參閱之系爭工地77年11月23日、90年3 月24
    日、91年拍攝之航測圖觀之，被告佔用之土地在上開三段時
    間皆有果園存在，有航測圖附卷可證，足見被告佔用系爭土
    地耕地已逾10年，又森林法第51條所稱之「墾殖或設置工作
    物」，必須對於舊有保安林之狀態有被破壞，始足當之。又
    其行為應於造成上述破壞時即告完成，行為人縱嗣後對渠所
    破壞之保安林仍繼續管領，諸如對於工作物之使用、修繕，
    或在已開墾土地上灌溉、除草、收穫、改種其他作物等，因
    其並非對於已經回復原狀之保安林再為破壞，應認此嗣後之
    管領行為屬於「墾殖或設置工作物」完成後之繼續狀態，而
    非另一破壞行為，本件被告在上開保安林地上既已耕作逾10
    年，原審認其追訴權時效已經消滅，而諭知免訴，應無違誤
    ，檢察官上訴指摘原判決不當，非有理由，應予駁回。
四、據上論斷，應依刑事訴訟法第368 條、第373 條，判決如主
    文。
本案經檢察官許月雲到庭執行職務。
中　　華　　民　　國　　96　　年　　7 　　月　　24　　日
                  刑事第四庭    審判長法  官  蕭權閔
                                      法  官  吳進寶
                                      法  官  陳吉雄
以上正本證明與原本無異。
如不服本判決應於收受本判決後10日內向本院提出上訴書狀，其
未述上訴理由者，並得於提起上訴後10日內向本院補提理由書
狀（均須按他造當事人之人數附繕本)「 切勿逕送上級法院」。
中　　華　　民　　國　　96　　年　　7 　　月　　26　　日
                                書   記　 官  梁美姿
                                                    ＷＦ
附件：
臺灣高雄地方法院刑事判決　　　　　　　94年度訴字第4202號
公　訴　人　臺灣高雄地方法院檢察署檢察官
被　　　告　甲○○
選任辯護人　陳豐裕律師
上列被告因違反森林法案件，經檢察官提起公訴（94年度偵字第
69號），本院判決如下:
    主  文
本件免訴。
    理  由
一、公訴意旨係以：被告甲○○明知行政院農業委員會林務局屏
    東林區旗山工作站旗山事業區所轄第112 林班地已編入為保
    安林，非經主管機關核准或同意，不得於保安林伐採、傷害
    竹、木、開墾、放牧，或為土、石、草皮、樹根之採取或採
    掘；且該林地係屬國有，依法不得於該森林內擅自墾殖或占
    用。詎被告仍基於意圖為自己不法利益之犯意，未向相關單
    位申請許可及辦理承租，自民國92年5 月間某日起即擅自在
    林務局屏東林管處旗山工作站田寮鄉第112 林班地（面積1.
    1659公頃）開墾果樹及設置工寮、水塔、水池等違法使用，
    並向台灣電力公司申請供電（電表號碼67_3073_01），嗣於
    92年5 月間某日，因行政院農業委員會林務局屏東林區管理
    處旗山工作站技士黃鴻銘及技術士張世正、李春德、黃生榮
    、宋瑞騰等5 人前往該林地辦理旗山工作站林地清查時，始
    查悉被告上開濫行墾殖情事，且於93年8 月4 日前往該林地
    拍照時仍未恢復原狀，因認被告涉犯森林法第51條第3 項、
    第1 項於保安林內擅自墾殖罪嫌等語。
二、程序方面：
  (一)按被告以外之人於審判外之言詞或書面陳述，除法律有規定
    者外，不得作為證據，刑事訴訟法第159 條固定有明文，惟
    被告以外之人於審判外之陳述，雖不符同法第159 條之1 至
    之4 規定，而經當事人於審判程序同意作為證據，法院審酌
    該言詞陳述或書面陳述作成時之情況，認為適當者，亦得為
    證據。又當事人、代理人或辯護人於法院調查證據時，知有
    第159 條第1 項不得為證據之情形，而未於言詞辯論終結前
    聲明異議者，視為有前項之同意，此亦據同法第159 條之5
    規定甚明。查證人乙○○於警詢中之陳述，為被告以外之人
    於審判外之言詞陳述，卷附旗山事業區112 林班空測圖、高
    雄縣境內第2211號保安林明細表、行政院農業委員會林務局
    屏東林區管理處旗山工作站93年8 月20日93旗業字第4272號
    函、行政院農業委員會林務局屏東林區管理處95年3 月28日
    旗業字第0956314981號函暨附件、台灣高雄地方法院檢察署
    95 年11 月8 日雄檢博校95蒞21442 字第81559 號函暨附件
    、行政院農業委員會林務局屏東林區管理處95年7 月10日旗
    業字第0956312913號函暨附件、臺灣電力股份有限公司高雄
    區營業處95年8 月31日Ｄ高雄字第9508-0768 號函暨附件各
    1 份、地籍圖及土地所有權狀各2 紙，均係被告以外之人於
    審判外之書面陳述，均屬於傳聞證據，惟檢察官及被告與辯
    護人於本院準備程序及審判程序均未對於上開證據爭執證據
    能力並同意引為證據，本院審酌上開言詞及書面陳述作成時
    之證據取得過程並無瑕疵，且與待證事實具有關連性等情況
    ，認為適當，應認依刑事訴訟法第159 條之5 第1 項之規定
    ，得為證據，而有證據能力。
  (二)現場照片4 張，係傳達照相當時現場情況，而透過照片傳達
    的情形與現場真實情形，在內容上的一致性，透過機械的正
    確性來加以保障，換言之，照片並不存在人對現實情形的知
    覺、記憶所經常發生的表現錯誤，是認照片之性質係非供述
    證據，並無傳聞法則之適用，且於此亦別無證據證明上開照
    片有經偽造變造之情形，自有證據能力。
三、實體方面：
  (一)按犯罪事實應依證據認定之，無證據不得認定犯罪事實，刑
    事訴訟法定有明文；案件時效已完成者，應諭知免訴之判決
    ，刑事訴訟法第154 條第2 項、第302 條第2 款分別定有明
    文。次按，本案被告行為後，刑法第80、83條關於追訴權時
    效期間、停止之規定，業已於94年2 月2 日修正公布，並於
    95年7 月1 日施行。現行刑法第2 條第1 項規定：「行為後
    法律有變更者，適用行為時之法律。但行為後之法律有利於
    行為人者，適用最有利於行為人之法律」，因追訴權時效期
    間之長、短，關係是否行為人受到刑事追訴或處罰，而追訴
    時效完成者，依刑事訴訟法第302 條第2 款規定應諭知免訴
    判決，而免訴判決為實體判決，因此關於追訴時效期間之修
    正，應屬實體刑罰法律變更，而有刑法第2 條第1 項規定之
    適用。查修正前刑法第80條規定：「追訴權，因左列期間內
    不行使而消滅：一、死刑、無期徒刑或十年以上有期徒刑者
    ，20年。二、三年以上十年未滿有期徒刑者，10年。三、一
    年以上三年未滿有期徒刑者，5 年。四、一年未滿有期徒刑
    者，3 年。五、拘役或罰金者，1 年。前項期間自犯罪成立
    之日起算。但犯罪行為有連續或繼續之狀態者，自行為終了
    之日起算」、修正前刑法第83條規定：「追訴權之時效，如
    依法律之規定，偵查、起訴或審判程序，不能開始或繼續時
    ，停止其進行。前項時效停止，自停止原因消滅之日起，與
    停止前已經過之期間，一併計算。停止原因繼續存在時，如
    達於第80條第1 項各款所定期間四分之一者，其停止原因消
    滅」；而修正後刑法第80條則規定：「追訴權，因下列期間
    內未起訴而消滅：一、犯最重本刑為死刑、無期徒刑或十年
    以上有期徒刑之罪者，30年。二、犯最重本刑為三年以上十
    年未滿有期徒刑之罪者，20年。三、犯最重本刑為一年以上
    三年未滿有期徒刑之罪者，10年。四、犯最重本刑為一年未
    滿有期徒刑、拘役或罰金之罪者，5 年。前項期間自犯罪成
    立之日起算。但犯罪行為有繼續之狀態者，自行為終了之日
    起算」、修正後刑法第83條規定：「追訴權之時效，因起訴
    而停止進行。依法應停止偵查或因犯罪行為人逃匿而通緝者
    ，亦同。前項時效之停止進行，有下列情形之一者，其停止
    原因視為消滅：一、諭知公訴不受理判決確定，或因程序上
    理由終結自訴確定者。二、審判程序依法律之規定或因被告
    逃匿而通緝，不能開始或繼續，而其期間已達第80條第1 項
    各款所定期間四分之一者。三、依第1 項後段規定停止偵查
    或通緝，而其期間已達第80條第1 項各款所定期間四分之一
    者。前二項之時效，自停止原因消滅之日起，與停止前已經
    過之期間，一併計算」，本件被告所犯森林法第51條第1項
    於保安林內擅自墾殖罪，其法定刑為6 月以上5 年以下有期
    徒刑，得併科新台幣6 萬元以下罰金，同條第3 項於保安林
    犯之者，得加重本刑至二分之一，即其法定刑為9 月以上7
    年6 月以下，得併科新台幣9 萬元以下之罰金。其追訴權時
    效期間，依修正前刑法第80條第1 項第2 款規定為10年，而
    依修正前刑法第80條第1 項第2 款及第83條規定，其追訴權
    時效如依法律之規定，偵查、起訴或審判之程序，不能開始
    或繼續時，停止其進行，其時效之停止，自停止原因消滅之
    日起與停止前巳經過之期間，一併計算，停止原因繼續存在
    之期間，如達於上開10年追訴權時效期間4 分之1 （即2 年
    6 月）時，其停止原因視為消滅，故依上開修正前刑法規定
    ，本件追訴權時效加計四分之一停止期間為12年6 月；而依
    修正後刑法第80條第1 項第2 款規定，其追訴權時效為20年
    ，加計追訴權之時效，因起訴而停止進行，或依法應停止偵
    查或因犯罪行為人逃匿而通緝者停止進行之期間，停止原因
    繼續存在之期間，如達於上開20年追訴權時效期間四分之一
    （即5 年）時，其停止原因視為消滅，則依修正後刑法第80
    條第1 項第2 款及第83條規定，本件追訴權時效加計四分之
    一停止期間即為25年，茲經比較新舊法之結果，自以修正前
    刑法上開規定，對於被告有利，依刑法第2 條第1 項規定，
    本件自應適用被告行為時之上開修正前刑法規定。又森林法
    第51條第3 項、第1 項之罪，具有竊佔性質，為刑法第320
    條第2 項之特別規定，而刑法竊佔罪為即成犯，一經竊佔，
    罪即成立，爾後之繼續佔據，乃狀態之繼續，而非行為之繼
    續，故其犯罪追訴權時效，亦應自最初墾植或設置工作物佔
    用行為完畢時起算，縱其事後將原有工作物拆除另予改建，
    僅係佔用狀態繼續中變更其使用之方法，不另構成犯罪，有
    關追訴權時效之起算，應以最初佔用行為完成時為準，最高
    法院84年度台上字第5764號刑事判決、83年度台上字第5190
    號著有裁判要旨可資參照。
  (二)公訴人認被告甲○○涉犯上開違反森林法罪嫌，無非以：證
    人即旗山工作站告訴代理人乙○○之指述，並有森林被害告
    訴書、高雄縣境內第2211號保安林明細表、保安林登記簿、
    旗山事業區112 林班空測圖現場照片4 紙、行政院農業委員
    會林務局屏東林區管理處旗山工作站93年8 月20日93旗業字
    第4272號函可憑等語為據。訊據被告固坦承於上揭土地種植
    作物、圍設水池之事實，惟辯稱：上揭土地係伊父親所留下
    ，伊父親過世後，伊與兄弟即接手管理，嗣後伊兄弟分家，
    伊分得上揭土地繼續耕種迄今，以前是種植芭樂，後改種棗
    子已有20多年，伊並未變更承作範圍，也沒有挖除後再重新
    栽種，而係砍除舊樹枝幹後重新培育結果，所謂之水池亦僅
    係伊將原有之溝渠填高後，承接雨水所自然形成之水池，且
    因伊所有之高雄縣田寮鄉○○○段第44-8、44-7地號土地與
    上揭土地界址不明，故伊並不知佔用保安林地等語。經查：
  1.被告佔用上揭土地種植作物、設置水池之事實，業據被告於
    警詢中坦承不諱，核與證人即旗山工作站告訴代理人乙○○
    於警詢中之指述相符，並有高雄縣境內第2211號保安林明細
    表、行政院農業委員會林務局屏東林區管理處旗山工作站93
    年8 月20日93旗業字第4272號函、台灣高雄地方法院檢察署
    95 年11 月8 日雄檢博校95蒞21442 字第81559 號函暨附件
    各1 份、旗山事業區112 林班空測圖現場照片4 紙在卷可佐
    ，此部分事實應堪認定。
  2.本件被告固辯稱因界址不明而不知佔用保安林地云云，惟被
    告所有之高雄縣田寮鄉○○○段第44-8、44-7地號土地面積
    分別為74公畝71平方公尺、5 公畝53平方公尺，有土地所有
    權狀2 紙在卷可稽（本院卷第83、84頁），二筆土地合計面
    積尚不足1公頃，然被告所佔用之上揭土地面積乃高達1.165
    9 公頃，則被告既未持有上揭土地之權狀，復佔用超過既有
    權狀之土地面積多達1 倍以上之土地，豈有不知所佔用之土
    地非己所有之理，且以卷附航照圖觀之（本院卷第130 頁）
    ，被告所有之水蛙潭段第44-8、44-7地號土地並非緊鄰在上
    揭土地之旁，上揭土地與44-8地號土地間並有一條產業道路
    分隔二筆土地，甚易區隔，被告辯稱原並不知佔用他人土地
    ，係經法院通知後始知情云云，顯為卸責之詞，難以採信。
    又被告所佔用上揭土地之範圍，經互相比對證人乙○○所提
    出92年5 月清查時之航照圖（警卷第1-1 頁）與卷附行政院
    農業委員會林務局屏東林區管理處95年3 月28日旗業字第09
    56314981號函所附具77年11月23日所拍攝之航照圖（本院卷
    第129 頁），二者果樹種植之範圍、位置約略相同，僅77年
    之航照圖於果園左側似無水池存在，92年之航照圖則於果園
    左側有一畝水池，有上開2 份航照圖在卷可資比對，佐以證
    人林福助於本院審理中具結證稱：伊所有之土地即位於上開
    土地之旁（即同地段第44-3地號土地），伊從10幾歲就跟著
    父親在當地耕作迄今已65歲，伊開始耕作時，被告就在上揭
    土地上耕作，上揭土地上以前是種植芭樂，後改種棗子好像
    有1 、20年，當時是被告父親先耕作，後來交給被告兄弟耕
    作，被告分家後分到上揭土地，上揭土地在伊小時候就有水
    池等語（本院96年3 月8 日審判筆錄第4 至6 頁），而證人
    林福助雖為被告之小舅子，為旁系姻親二親等之身份，惟其
    所述與卷附航照圖所示果園開墾情況尚屬相符，應堪採信。
    而果園左側之水池雖未見顯現於77年之航照圖上，然該區亦
    未如隔鄰之果園區有明顯之果樹栽植情況，顯無種植任何作
    物，且觀卷附之水池照片（本院卷第139 頁），該水池顯係
    利用當地之地形而集水於山凹間，並非以人工另行搭建，況
    以航照圖所示之水池面積幾近果園之四分之一面積，以此大
    區域之集水範圍，衡情亦非僅種植非高經濟價值作物（棗子
    ）之被告所可以人工搭建者，此種自然形成之水池自可能因
    年度雨量之多寡而影響其存續，是被告所述該水池係填溝承
    接雨水所自然形成，曾因久旱不雨而乾涸之言，自非無據。
    故上開77年之航照圖雖似無水池之存在，然以該航照圖拍攝
    該區結果較為模糊，而該區並無種植作物，當地之果園本需
    水源，並證人林福助之供述等情以觀，上揭土地早於77年11
    月23日前即為被告開墾種植果樹並填溝設有水池而佔有使用
    之事實應堪認定。則被告所涉犯森林法第51條第3 項、第1
    項之罪，其最重本刑為7 年6 月以下有期徒刑，依修正前刑
    法第80條第1 項第2款規定追訴權為10年，本案檢察官於94
    年1 月3 日開始偵查之時，早已逾10年之追訴權時效，其追
    訴權時效期間自已完成，揆諸首揭說明，自應為免訴判決之
    諭知。至公訴人雖指被告自承係於法院通知時始知悉佔用林
    班地，故應以被告知悉之時起算其犯罪時點而無追訴權時效
    完成之情等語。按追訴權時效制度之建立，係認為犯罪行為
    ，經過長久時日，對於社會之影響已呈微弱，故無行使追訴
    權之必要，不論被告有無犯罪行為，均應為免訴之判決，固
    無須為實體上之審究，以免徒增勞費，有司法院（74）廳刑
    一字第45號法律意見可資參照。然本件係因被告為時效抗辯
    而為客觀事實之認定，並透過客觀行為來推斷其主觀犯意，
    而森林法第51條第3 項、第1 項之罪，具有竊佔性質，嗣後
    之繼續佔據，乃狀態之繼續，而非行為之繼續，是犯罪追訴
    權時效仍應自被告最初佔用行為為準，無須為實體上之探究
    ，況被告所辯不知佔用他人土地乙詞並無可採業如前述，且
    本件既已足認定被告最初墾植或設置工作物佔用行為係在77
    年11月23日以前，於此亦無證據證明被告事後有新的墾殖佔
    用行為，則依刑法竊佔罪為即成犯之性質，被告違法佔用行
    為之時效自已完成，公訴人前揭所指要無影響本院之判斷，
    併此敘明。
據上論結，應依刑事訴訟法第302 條第2 款，判決如主文。
本案經檢察官王朝弘到庭執行職務。
中　　華　　民　　國　　96　　年　　3 　　月　　27　　日
                  刑事第十六庭審判長法  官  黃惠玲
                                    法  官  蔣志宗
                                    法　官  郭宜芳
以上正本，係照原本作成，證明與原本無異。
如不服本判決，應於判決送達後10日內，向本院提出上訴狀。
中　　華　　民　　國　　96　　年　　3 　　月　　27　　日
                                    書記官  陳素徵
